ACORDAO-COMPLETO-2346706

ACÓRDÃO 1709/2019 ATA 27/2019 - PLENÁRIO

VISTOS, relatados e discutidos estes autos do relatório de auditoria de conformidade realizada, no âmbito do Fiscobras 2018, nas obras de implantação de reforços nas instalações de transmissão da subestação Bom Jesus da Lapa, localizada no Estado da Bahia, sob a responsabilidade da Companhia Hidro Elétrica do São Francisco – Chesf, mais especificamente no que tange ao processo de contratação de empresa para instalação e fornecimento de um transformador elétrico trifásico 230/69kV 100 MVA e conexões associadas, em substituição ao existente de 33 MVA, bem como o fornecimento de sobressalentes atinentes ao sistema de controle e supervisão,
ACORDAM os Ministros do Tribunal de Contas da União, reunidos em sessão Plenária, ante as razões expostas pelo Relator, em:
9.1. autorizar o arquivamento deste processo, com fulcro no inc. V do art. 169 do Regimento Interno desta Casa;
9.2. dar ciência à Companhia Hidro Elétrica do São Francisco – Chesf acerca das seguintes falhas ou impropriedades identificadas na Concorrência CN-80.2017.0790, a fim de que sejam adotadas providências com vistas a prevenir novas ocorrências similares, alertando-se aquela unidade de que a reiteração de falhas da espécie poderá ensejar a aplicação de medidas punitivas aos responsáveis:
9.2.1. a não realização prévia de sondagens e estudo de solo para as obras e serviços de ampliação da Subestação Bom Jesus da Lapa implicou a realização de licitação com projeto básico deficiente, que não contemplou todos os seus elementos necessários e suficientes, em afronta ao art. 6º, IX, da Lei 8.666/1993 e à jurisprudência do Tribunal, conforme Súmula TCU 177 e Acórdão 707/2014-TCU-Plenário;
9.2.2. a não disponibilização aos potenciais licitantes, quando requerido, de estudos/projetos existentes inerentes ao objeto licitado, não classificados como sigilosos nos termos da Lei 12.527/2011, implicou violação aos princípios da publicidade, da transparência da gestão pública e da busca da proposta mais vantajosa para a administração, além de contrariar a jurisprudência do Tribunal, conforme Súmula 177 e Acórdão 707/2014-TCU-Plenário; 
9.2.3. a aceitação da proposta apresentada pelo Consórcio Weg-Enerwatt, contendo unidades de medidas genéricas (verba) na composição de preços unitários, sem o devido detalhamento dos custos que deram origem aos preços de alguns itens que a compõem, representou desconformidade com o item 6.2 do Edital c/c o item 7.2.5 do Volume 1 das “Instruções Técnicas para Realização de Fornecimento de Equipamentos, Materiais e Serviços de Subestações – ITF” e afrontou a Jurisprudência do TCU consolidada em sua Súmula 258;
9.2.4. a ausência da documentação comprobatória dos levantamentos e estudos que fundamentaram o orçamento estimado, aliada à não comprovação da origem dos preços constantes da planilha padrão utilizada pelo DETS, afrontou a jurisprudência do TCU (Acórdão 3280/2011-TCU-Plenário, de relatoria do Ministro Walton Alencar; 2531/2011 – TCU – Plenário, de relatoria do Ministro José Jorge; 1266/2011 – TCU – Plenário, de Relatoria do Ministro Ubiratan Aguiar; 718/2010 – TCU – 1ª Câmara e 2479/2009 – TCU – Plenário, de relatoria do Ministro Marcos Bemquerer) ;
9.2.5. a inabilitação de licitante que apresentou balanço patrimonial e respectivos termos de abertura e encerramento de fontes distintas não atendeu aos ditames do Acórdão 3418/2014-TCU-Plenário e dos arts. 3º e 43, § 3º, da Lei 8.666/1993, uma vez que não foi buscado o saneamento da divergência formal, considerando tratar-se de licitação de alta materialidade e com apenas três participantes; e
9.3. dar ciência à Chesf e ao Consórcio Weg-Enerwatt acerca da inadmissibilidade de aditivos contratuais sob o argumento da prestação de serviços não contemplados no escopo da proposta de preços em função dos itens não detalhados pelo licitante (apresentados com unidades de medida genéricas, a exemplo de “conjunto” ou “verba”) .

Auditoria realizada nas obras de implantação de reforços nas instalações de transmissão da subestação Bom Jesus da Lapa/BA, sob a responsabilidade da Companhia Hidroelétrica do São Francisco - Chesf, mais especificamente no que tange ao processo de contratação de empresa para instalação e fornecimento de um transformador elétrico trifásico e conexões associadas, bem como o fornecimento de sobressalentes atinentes ao sistema de controle e supervisão.

Companhia Hidro Elétrica do São Francisco - Chesf, empresa do Grupo Eletrobrás.

3. Interessado/Responsáveis:
3.1. Interessado: Congresso Nacional.
3.2. Responsável: Fábio Lopes Alves, CPF XXX.886.784-XX.

13.1. Ministros presentes: José Mucio Monteiro (Presidente), Benjamin Zymler, Augusto Nardes, Raimundo Carreiro, Ana Arraes, Bruno Dantas e Vital do Rêgo.
13.2. Ministro-Substituto convocado: Augusto Sherman Cavalcanti (Relator).
13.3. Ministros-Substitutos presentes: Marcos Bemquerer Costa e André Luís de Carvalho.

AUGUSTO SHERMAN

Cuidam os autos de relatório de auditoria de conformidade realizada, no âmbito do Fiscobras 2018, nas obras de implantação de reforços nas instalações de transmissão da subestação Bom Jesus da Lapa, localizada no Estado da Bahia, sob a responsabilidade da Companhia Hidro Elétrica do São Francisco – Chesf, mais especificamente no que tange ao processo de contratação de empresa para instalação e fornecimento de um transformador elétrico trifásico 230/69kV 100 MVA e conexões associadas, em substituição ao existente de 33 MVA, bem como o fornecimento de sobressalentes atinentes ao sistema de controle e supervisão.
2.	No que se refere ao conteúdo deste feito, às medidas saneadoras e análises levadas a efeito, assim como quanto às conclusões e propostas de encaminhamento apresentadas pela área técnica desta Casa, adoto como relatório a instrução constante da peça 64, passando a transcrevê-la, com os eventuais ajustes de forma julgados pertinentes:
“INTRODUÇÃO
1. Cuidam os autos de auditoria de conformidade, no âmbito do Fiscobras 2018, conduzida pela então Secretaria de Controle Externo em Pernambuco (SecexPE) , sob a supervisão da Secretaria de Fiscalização de Infraestrutura de Energia Elétrica (SeinfraElétrica) , tendo por objeto o processo de contratação de empresa para instalação de um transformador trifásico 230/69 kV 100 MVA e conexões associadas, em substituição ao transformador existente de 33 MVA, bem como o fornecimento de sobressalentes referentes ao sistema de controle e supervisão, na subestação Bom Jesus da Lapa, localizada no estado da Bahia, de responsabilidade da Companhia Hidro Elétrica do São Francisco (Chesf) .
2. A obra está inserida no Programa de Trabalho (PT) 25.752.2033.2D61.0020 (Reforços e Melhorias no Sistema de Transmissão de Energia Elétrica na Região Nordeste) , sendo a fiscalização centrada no processo de contratação, conduzido pela Chesf, por meio da Concorrência Nacional CN-80.2017.0790, sob o regime de empreitada por preço global.
HISTÓRICO 
3. A equipe de auditoria da SecexPE elaborou o Relatório de Fiscalização de peça 52, apontando, em conclusão, quatro achados de auditoria: 
a) não disponibilização de sondagens e projetos relativos à subestação Bom Jesus da Lapa (achado III.1, peça 52, p.8-11) ;
b) aceitação pela Chesf de proposta com composição de custos unitários indicados mediante unidades genéricas (verba) (achado III.2, peça 52, p. 11-13) ;
c) ausência de comprovação da origem de preços de itens do orçamento estimado da contratação (achado III.3, peça 52, p.13-17) ; e
d) julgamento da fase de habilitação em desacordo com os critérios do edital ou da legislação (achado III.4, peça 52, p. 17-19) .
4. O primeiro achado decorreu da constatação de que a Chesf não disponibilizou aos licitantes a sondagem do terreno onde seria feita a substituição do transformador nem os desenhos/projetos das estruturas metálicas e/ou pré-moldadas de concreto para suportes de barramentos e equipamentos existentes na SE Bom Jesus da Lapa, impondo dificuldades injustificadas à formulação das propostas, em afronta aos princípios da transparência e publicidade, além do princípio da busca pela proposta mais vantajosa para a administração, contrariando a jurisprudência do Tribunal, conforme Súmula TCU 177 e Acórdão 707/2014-TCU-Plenário, da relatoria do ministro Benjamin Zymler.
5. O segundo achado (III.2) resultou da constatação de que a Chesf, apesar de ter detalhado a composição analítica dos custos unitários no orçamento estimativo e de ter solicitado aos licitantes que assim o fizessem em suas propostas, aceitou a proposta apresentada pelo Consórcio Weg – Enerwatt, mesmo dela constando unidades de medidas genéricas (verba) na composição de preços unitários, sem o devido detalhamento dos custos que deram origem aos preços de alguns itens que a compõem (itens 49 e 50) , o que afrontaria o disposto na Súmula 258 do TCU.
6. Quanto ao terceiro achado (III.3) , verificou-se que a Chesf não juntou ao processo licitatório a documentação comprobatória pertinente aos levantamentos e estudos que fundamentaram o preço estimado da contratação, em afronta à jurisprudência do TCU, e não comprovou a efetiva origem dos preços de equipamentos elétricos relativos aos disjuntores, às chaves seccionadoras, aos transformadores de corrente e aos transformadores de potencial, haja vista que não foram apresentados os contratos e/ou cotações e os cálculos para se chegar aos valores inseridos na planilha padrão utilizada pelo DETS como referência de preços. 
7. Por fim, no que tange ao quarto achado (III.4) , constatou-se que a Comissão de Licitação inabilitou prematuramente uma empresa em razão de diferença entre as origens do balanço patrimonial apresentado e dos respectivos termos de abertura e encerramento, quando deveria ter promovido diligência para esclarecer a divergência, sem levar em conta que a contratação em curso era de alta materialidade e que apenas três licitantes acudiram ao certame, o que justificaria a aplicação do princípio do formalismo moderado.
8. Para os achados III.3 e III.4, a equipe de fiscalização entendeu que a medida suficiente e necessária seria dar ciência das falhas à Chesf, para que adote medidas internas com vistas a evitar sua repetição. No entanto, tal medida deveria ser proposta após as oitivas da Companhia com relação aos outros dois achados (III.1 e III.2) .
9. Em conclusão, a equipe de fiscalização, com a anuência do supervisor da SeinfraElétrica e do titular da SecexPE (peças 52-54) , propôs:
‘114.1. determinar, nos termos do art. 250, inciso V, do Regimento Interno do TCU, a oitiva da Companhia Hidro Elétrica do São Francisco (Chesf) , para, no prazo de quinze dias, manifestar-se acerca das seguintes irregularidades:
114.1.1. não disponibilização, aos potenciais licitantes da Concorrência CN-80-2017.0790, quando requerida, de estudos/projetos existentes inerentes ao objeto licitado, sob alegação de que tais documentos seriam disponibilizados apenas à empresa que viesse a ser contratada e que seria responsável pelo projeto executivo, considerando que tais informações não são classificadas legalmente como sigilosas, conforme estabelece a Lei 12.527/2011, o que implica violação aos princípios da publicidade, da transparência da gestão pública e da busca pela proposta mais vantajosa para a administração, além de contrariar a jurisprudência do Tribunal, conforme Súmula TCU 177 e Acórdão 707/2014-TCU-Plenário;
114.1.2. não realização de sondagens e estudo de solo para as obras e serviços de ampliação da Subestação Bom Jesus da Lapa, objeto da Concorrência CN-80-2017.0790, implicando a realização de licitação com projeto básico deficiente, que não contempla todos os seus elementos necessários e suficientes, em afronta ao art. 6º, IX, da Lei 8.666/1993, e à jurisprudência do Tribunal, conforme Súmula TCU 177 e Acórdão 707/2014-TCU-Plenário; e
114.1.3. aceitação da proposta apresentada pelo Consórcio Weg-Enerwatt no âmbito da Concorrência CN-80-2017.0790, contendo unidades de medidas genéricas (verba) na composição de preços unitários, sem o devido detalhamento dos custos que deram origem aos preços de alguns itens que a compõem, em desconformidade com o item 6.2 do Edital c/c o item 7.2.5 do Volume 1 das ‘Instruções Técnicas para Realização de Fornecimento de Equipamentos, Materiais e Serviços de Subestações – ITF’ e com a Jurisprudência do TCU, consolidada em sua Súmula 258.
114.2. encaminhar cópia do presente relatório à Chesf com o objetivo de subsidiar sua manifestação’.
10. O titular da SeinfraElétrica emitiu seu pronunciamento à peça 55, em atendimento ao item 9.5.1 do Acórdão 664/2016-TCU-Plenário, manifestando sua concordância com as conclusões e propostas da SecexPE e tecendo algumas considerações adicionais, sugerindo, no tocante ao achado III.1, que a Chesf esclarecesse em que medida a ausência dessas sondagens comprometeu ou não o fornecimento de propostas vantajosas à Chesf e por qual motivo não foi dada publicidade aos estudos já existentes aos licitantes a fim de que esses pudessem conformar melhor suas propostas com base em informações adicionais, o que, em princípio, diminuiria os riscos e potencialmente os custos da contratação.
11. O Relator, ministro Augusto Sherman Cavalcanti, por meio do Despacho de peça 56, anuiu, em essência à proposta da unidade técnica, com as ponderações do titular da SeinfraElétrica, e determinou a oitiva da Chesf para que se manifestasse acerca das seguintes ocorrências:
‘a) ausência de realização de sondagens e estudo de solo para as obras e serviços de ampliação da Subestação Bom Jesus da Lapa, objeto da Concorrência CN-80.2017.0790, implicando a realização de licitação com projeto básico deficiente, que não contempla todos os seus elementos necessários e suficientes, em afronta ao inc. IX do art. 6º da Lei 8.666/1993 e à jurisprudência deste Tribunal, conforme Súmula TCU 177 e Acórdão 707/2014-TCU-Plenário, devendo esclarecer em que medida a ausência dessas sondagens comprometeu ou não o fornecimento de propostas vantajosas à Chesf e por qual motivo não foi dada publicidade aos estudos eventualmente já existentes aos licitantes, a fim de que esses pudessem conformar melhor suas propostas com base em informações adicionais, o que, em princípio, diminuiria os riscos, além de poder contribuir para reduzir os custos da contratação;
b) não disponibilização, aos potenciais licitantes da Concorrência CN-80.2017.0790, de estudos/projetos existentes inerentes ao objeto licitado, sob alegação de que tais documentos seriam disponibilizados apenas à empresa que viesse a ser contratada e que seria responsável pelo projeto executivo, considerando que tais informações não são classificadas legalmente como sigilosas, conforme estabelece a Lei 12.527/2011, o que implica violação aos princípios da publicidade, da transparência da gestão pública e da busca pela proposta mais vantajosa para a administração, além de contrariar a jurisprudência do Tribunal, conforme Súmula TCU 177 e Acórdão 707/2014-TCU-Plenário;
c) aceitação da proposta apresentada pelo Consórcio Weg-Enerwatt, no âmbito da Concorrência CN-80.2017.0790, contendo unidades de medidas genéricas (verba) na composição de preços unitários, sem o devido detalhamento dos custos que deram origem aos preços de alguns itens que a compõem, em desconformidade com o item 6.2 do Edital c/c o item 7.2.5 do Volume 1 das ‘Instruções Técnicas para Realização de Fornecimento de Equipamentos, Materiais e Serviços de Subestações – ITF’ e com a Jurisprudência do TCU, consolidada em sua Súmula 258’.
12. No referido Despacho, o relator alertou para, em momento posterior, ‘expedir-se notificação a respeito da inadmissibilidade de aditivos contratuais sob o argumento da prestação de serviços não contemplados no escopo da proposta de preços em função dos itens não detalhados pelo licitante’, acrescentando ainda a necessidade de oitiva do Consórcio Weg-Enerwatt, quanto à ocorrência da alínea ‘c’ acima.
13. Promovidas as oitivas determinadas, as respostas da Chesf e do consórcio foram juntadas às peças 61 e 63, respectivamente, as quais são resumidas e analisadas a seguir.
EXAME TÉCNICO
14. da ausência de realização de sondagens e estudo de solo para as obras e serviços de ampliação da Subestação Bom Jesus da Lapa, objeto da Concorrência CN-80.2017.0790 
14.1. Resposta da Chesf (peça 61, p.2-3) :
‘O processo CN 80.2017.0790 trata da ampliação da subestação Bom Jesus da Lapa, instalação já em operação e de propriedade da Chesf. Pela solução adotada pela Chesf em suas subestações – por se tratarem de obras repetitivas e localizadas em áreas de pequena extensão territorial – toda ampliação é realizada de forma modular, onde o novo evento é sempre idêntico ao módulo adjacente, sendo necessárias apenas pequenas adequações nas geometrias de bases, em função das especificidades dos equipamentos que serão fornecidos pela contratada. As dimensões, pesos e esforços dinâmicos desses equipamentos variam de fabricante para fabricante, visto que essas características aliadas à geometria das bases são fatores de maior relevância quando comparados à resistência do solo para a solução de fundação do tipo direta para esse tipo de serviço. Essas adequações estão contempladas no item de Projetos Executivos constante na planilha de preços da licitação, pois todas as informações necessárias para a elaboração do projeto executivo só estarão disponíveis após a definição dos fabricantes de cada equipamento pela contratada.
É importante salientar que a maioria dos elementos utilizados para a confecção do Projeto Básico, incluindo desenhos, foram os mesmos utilizados para os eventos já energizados na subestação. Assim, como em nenhuma das várias bases existentes na subestação foram necessárias fundações especiais, a probabilidade de acontecerem variações representativas nesse evento é desprezível. 
Devido ao período legal de 30 (trinta) dias entre a publicação do aviso de licitação e a abertura das propostas, mesmo que a sondagem fosse disponibilizada, não haveria tempo hábil para que a proponente elaborasse o detalhamento dos projetos de fundação para gerar o orçamento da proposta, visto que apenas após a definição dos fabricantes dos equipamentos pela proponente é que serão conhecidos os subsídios necessários para a elaboração dos projetos. Caso a proponente iniciasse a elaboração desse detalhamento, isso geraria um custo elevado, inclusive para as proponentes que não viessem a se tornar a vencedora da licitação. 
Além de todos os desenhos e memoriais descritivos, o orçamento detalhado elaborado pela Chesf é disponibilizado para todos os licitantes, onde nesse orçamento é possível verificar, de forma clara e rápida, as soluções adotadas e todos os quantitativos de serviços associados.
14.2. Análise:
14.2.1. Como visto acima, a Chesf, em síntese, argumenta que o tipo de fundação (direta) dificilmente seria alterado em razão das diferenças de conjuntos (dimensões, peso, esforços dinâmicos) dos equipamentos de cada fabricante, uma vez que não houve necessidade de fundação especial quando da instalação do transformador que será substituído. 
14.2.2. Portanto, não haveria necessidade de disponibilização de estudos de solo e de sondagens, no entender da Companhia, pois a probabilidade de ser requisitada fundação de tipo distinto seria desprezível, requerendo-se apenas pequenas adequações na geometria de bases que estariam contempladas no item de projetos executivos.
14.2.3. A justificativa apresentada pela Chesf procede apenas em parte. As sondagens e estudos de solo aqui reclamadas são elementos necessários à perfeita formulação de propostas pelos licitantes. Tanto é verdade que várias foram as indagações a respeito feitas por licitantes interessados, bem como foi ponto de impugnação do edital pelo Sindicato das Indústrias de Energia e das Empresas que atuam no Sistema Elétrico no estado de Pernambuco (Sindienergia-PE) , conforme peça 23.
14.2.4. Desse modo, em que pese a tendência natural de utilização do mesmo tipo de fundação existente, o fornecimento de sondagens e estudo do solo não representaria grave ou oneroso encargo para a Chesf e possibilitaria a formulação de propostas com uma precisão maior, lembrando que a incerteza tende a ser refletida em preços mais altos ofertados pelos licitantes. 
14.2.5. Em suma, a não realização de sondagens e estudo de solo para as obras e serviços de ampliação da Subestação Bom Jesus da Lapa, objeto da Concorrência CN-80-2017.0790, implicou a realização de licitação com projeto básico deficiente, que não contemplou todos os seus elementos necessários e suficientes, em afronta ao art. 6º, IX, da Lei 8.666/1993, e à jurisprudência do Tribunal, conforme Súmula TCU 177 e Acórdão 707/2014-TCU-Plenário;
14.2.6. A irregularidade, no entanto, não ensejou quebra da isonomia no certame nem implicou sobrepreço, sendo suficiente dar ciência à Chesf da irregularidade, com o fim de aprimorar suas próximas contratações.   
15. Da não disponibilização, aos potenciais licitantes da Concorrência CN-80.2017.0790, de estudos/projetos existentes inerentes ao objeto licitado 
15.1. Resposta da Chesf (peça 61, p.3) :
‘Devido à natureza dos serviços e à baixa complexidade das obras civis contratadas, a Chesf entende que a documentação disponibilizada – incluindo os desenhos, memoriais descritivos, questionamentos respondidos durante a fase externa da licitação e orçamento detalhado – são elementos suficientes e possuem nível de precisão adequado para elaboração de proposta firme para a realização do escopo ora contratado. Conforme já exposto no item anterior, alguns dos elementos só poderão ser determinados após a definição dos equipamentos que serão fornecidos. Assim, faz parte do caminhamento natural do processo que alguns elementos só sejam definidos após a assinatura do contrato.
No volume 1 das Instruções Técnicas, em seu item 7, a Chesf exigiu que os engenheiros associados à contratada possuíssem experiência na execução desse tipo de serviço e essa exigência faz parte do julgamento das propostas. 
Ressaltamos, também, que todos os questionamentos elaborados pelas empresas interessadas na licitação são respondidos pela Chesf, elucidando eventuais dúvidas sobre o escopo que está sendo contratado e que todos os itens utilizados pela Chesf para elaboração do orçamento, incluindo as listas de materiais, estão contidos na própria planilha orçamentária disponibilizada para as proponentes. 
A Chesf entende que os elementos que foram citados como ‘fornecidos após a contratação’ são apenas desenhos de elementos já existentes na subestação, que não trariam qualquer nova informação além daquelas já disponibilizados junto ao processo. Além disso, a disponibilização de projetos de bases existentes poderia ter induzido as proponentes a erro, pois eles foram calculados para os equipamentos específicos que já estão energizados na subestação e esses equipamentos possuem pesos, geometrias e esforços dinâmicos diferentes dos equipamentos que outros fabricantes, que podem ser proponentes, possam vir a fornecer, podendo acarretar em pedidos de aditivo equivocados e atrasos na execução do escopo contratado. Entendemos, portanto, não haver afronta ao disposto na Lei 12.527/2011’.
15.2. Análise:
15.2.1. Esse item de oitiva está intrinsicamente ligado à constatação do não fornecimento aos licitantes das sondagens e estudos de solo e que formam um conjunto de informações que se entende necessário à perfeita elaboração das propostas.
15.2.2. No que tange às sondagens e estudos de solo, a Chesf informou que não dispunha dessas informações que seriam parte integrante do escopo da contratação. O ponto ora tratado se distingue daquele apenas pelo fato de que a Chesf dispunha desses projetos e entendeu que não deveria disponibilizá-los aos licitantes.
15.2.3. A Chesf alega risco de induzir proponentes a erro, pois os projetos existentes dizem respeito ao conjunto já existente que tem, certamente, dimensões, pesos e esforços dinâmicos distintos do que serão oferecidos pelos licitantes, o que poderia resultar pedidos indevidos de aditivos contratuais.
15.2.4. Entre ocultar a informação dos licitantes e disponibilizá-la, com os alertas necessários, entende-se que sua disponibilização é o procedimento mais consentâneo com o princípio da transparência e o da eficiência, pois além de evitar o risco de quebra de isonomia por acesso privilegiado à informação, permite que os licitantes tenham uma exata compreensão das estruturas existentes e que deverão sofrer adaptações para suportar os equipamentos a serem disponibilizados, podendo formular propostas mais precisas.
15.2.5. A experiência requerida do quadro de engenharia das licitantes, alegada pela Chesf, parece dissonante da preocupação da Companhia com a interpretação equivocada em caso de entrega dos projetos existentes.
15.2.6. Assim, a não disponibilização aos potenciais licitantes da Concorrência CN-80-2017.0790, quando requerido, de estudos/projetos existentes inerentes ao objeto licitado, não classificados como sigilosos nos termos da Lei 12.527/2011, implicou violação aos princípios da publicidade, da transparência da gestão pública e da busca da proposta mais vantajosa para a administração, além de contrariar a jurisprudência do Tribunal, conforme Súmula 177 e Acórdão 707/2014-TCU-Plenário.
15.2.7. A irregularidade, no entanto, assim como ocorreu no item anterior, não ensejou quebra da isonomia no certame nem resultou em sobrepreço, sendo suficiente dar ciência à Chesf da irregularidade, com o fim de aprimorar suas próximas contratações.
16. da aceitação da proposta apresentada pelo Consórcio Weg-Enerwatt, no âmbito da Concorrência CN-80.2017.0790, contendo unidades de medidas genéricas (verba) na composição de preços unitários
16.1. Resposta da Chesf (peça 61, p.4) :
‘Conforme explicitado nos itens acima, em razão da natureza do escopo a ser contratado, alguns dos elementos que serão fornecidos – como itens de barramento, eletrodutos, malha de terra, estruturas pré-moldadas e metálicas – só serão totalmente definidos quando da confecção dos projetos executivos, devido às especificidades dos equipamentos que serão fornecidos pela contratada. Quando da elaboração do projeto executivo pela contratada, a Chesf irá analisar e aprovar todos os elementos, gerando as listas de materiais que serão utilizadas pelo fiscal de obra para fazer a medição dos fornecimentos e pelo administrador do contrato poder fazer o pagamento dos itens. 
Salientamos, ainda, que o orçamento detalhado baseado na solução adotada, incluindo as listas com todos os insumos e preços utilizados, foi disponibilizado. 
Dessa forma, para os itens de fornecimento que são impactados pelos equipamentos, a Chesf entende que a forma em que foram apresentadas as composições analíticas são suficientes para aprovação e execução do contrato, dentro das melhores práticas do mercado’.
16.2. Resposta do Consórcio Weg-Enerwatt (peça 63) :
16.2.1. O consórcio, em sua manifestação, entendeu que o objetivo da oitiva que lhe foi dirigida seria o de esclarecer quais seriam as unidades de medida genéricas (verba) identificadas pela equipe de fiscalização, fazendo juntar, com esse propósito, as planilhas de peça 63, p.20-39 e prontificando-se a enviar novos esclarecimentos, caso solicitada, ‘de modo a sanar eventual irregularidade formal no processo de fornecimento’.
16.3. Análise:
16.3.1. O ponto objeto da oitiva diz respeito à exigência, no item 6 do edital da Concorrência CN-80.2017.0790 (peça 25, p.4) , feita aos licitantes para apresentarem, além do quadro geral da proposta, o detalhamento da composição analítica dos preços unitários, conforme item 6.2 c/c o item 7.2.5 do Volume I do documento ‘Instruções Técnicas para Realização de Fornecimento de Equipamentos, Materiais e Serviços de Subestações – ITF’ (peça 26, p.12, 44 e 45) , anexo ao edital.
16.3.2. O referido item 6.2 do edital assim dispôs:
‘6.2. A proponente deverá detalhar sua proposta utilizando a planilha do Anexo I da Seção V do Volume 1 das Instruções Técnicas para Fornecimento ou planilha própria, obedecendo ao mesmo modelo e itemização. 
6.2.1. Será fornecido, em anexo, um arquivo eletrônico (em CD ou DVD – para quem está adquirindo o Edital em mídia) contendo a planilha de preços no formato.xml, que deverá ser devidamente preenchida e entregue juntamente com a proposta. 
6.2.2. A proponente deverá entregar a planilha de preços em papel. Em nenhuma hipótese as informações contidas no arquivo eletrônico prevalecerão sobre a documentação em papel’.
16.3.3. As ‘Instruções Técnicas para Realização de Fornecimento de Equipamentos, Materiais e Serviços de Subestações – ITF’ (peça 26) constituem documento anexo ao edital que objetiva fornecer as instruções e informações técnicas específicas e necessárias à execução do objeto licitado, contendo cinco volumes, a saber:
a) Volume 1: elementos básicos para execução do objeto contratual;
b) Volume 2: especificações técnicas para construção, montagem e testes em subestações;
c) Volume 3: especificações técnicas para fornecimento de materiais e equipamentos de subestações:
d) Volume 4: especificações técnicas para fornecimento de materiais de sistemas de medição, proteção, comando, controle, supervisão (MPCCS) , serviços auxiliares, teleproteção, comunicações internas e comissionamento;
e) Volume 5: especificações técnicas para projetos, obras civis, fornecimento de estruturas metálicas e de concreto e sistema de proteção contra incêndio.
16.3.4. A Seção I (disposições específicas) do Volume 1 (elementos básicos para execução do objeto contratual) das ITF trata da apresentação das propostas dos licitantes no seu item 7 (proposta) . No subitem 7.2 (documentação técnica) , é informada a composição da documentação técnica que deve ser apresentada pelos licitantes, constando do subitem 7.2.5 a exigência de apresentação das planilhas de composição analítica, devendo ser preenchidos os Anexos II, III e IV, conforme padrões informados no documento.
16.3.5. No referido subitem 7.2.5 da Seção I do Volume 1, informa-se que o Anexo II deve descrever detalhadamente os serviços/materiais/equipamentos/insumos utilizados para compor cada preço unitário cotado em todos os itens do Quadro Geral listados no edital ou outros itens que o proponente achar necessário e que deve ser preenchido com o nível de detalhamento proposto pelo modelo da Chesf.
16.3.6. Na Seção V do Volume 1 das ITF, têm-se os modelos a serem utilizados pelos licitantes, constando do Anexo I o Quadro Geral e, do Anexo II, a Composição Analítica de Preços Unitários.
16.3.7. A Chesf, com base no seu projeto padrão, detalhou o orçamento estimado, apresentando a composição analítica dos preços unitários.
16.3.8. A justificativa dada pela Companhia para ter agido com liberalidade, ao não exigir da licitante que apresentou melhor proposta o detalhamento integral dos itens de sua proposta, aceitando itens com unidades de medidas genéricas como ‘verba’ ou ‘conjunto’, não é plausível.
16.3.9. É evidente que, para a empresa haver chegado a um determinado custo de um item com unidade de medida genérica, ela partiu de estimativa analítica de sua composição de custo unitário, que seria, assim, conhecida a priori, e não a posteriori, como sustenta a Chesf. Além disso, é natural que a empresa conheça já as especificidades dos materiais que serão por ela utilizados com base nos seus fornecedores (se não for ela a própria fabricante) . Esse raciocínio é corroborado pela apresentação agora, em resposta à oitiva, desse detalhamento feito pelo Consórcio Weg-Enerwatt.
16.3.10. As respostas da Chesf e do consórcio, portanto, não lograram elidir a irregularidade observada pela equipe de fiscalização do TCU. Apesar disso, o risco de eventual sobrepreço foi diluído, considerando que a proposta global equalizada (com REIDI) apresentada pelo Consórcio foi 3,84% inferior ao orçamento estimado pela Chesf.
16.3.11. Importa aqui trazer as considerações titular da SeinfraElétrica, que tiveram a anuência do Relator, conforme reproduzidas no Despacho de peça 56, acerca do achado aqui tratado:
‘17. O achado sobre detalhamento dos preços ofertados, embora não comprometa objetivamente a vantajosidade da proposta da licitante vencedora, apresenta os riscos associados a possíveis pleitos contratuais futuros do contratado, já que esse poderia aventar que no preço ofertado não contemplaria eventual serviço. Todavia, conforme ponderou a equipe de auditoria, consta da proposta da empresa contratada que os preços são para a completa realização do objeto contratado, motivo pelo qual entende-se não haver, em princípio, alguma providência de cautela por parte deste Tribunal, sendo o bastante realizar a oitiva da Chesf para esclarecer os motivos que levaram a não exigir, na fase licitatória, o detalhamento da proposta da empresa contratada. 
18. Propõe-se, no entanto, dar ciência tanto à Chesf quanto à empresa contratada de que não serão admitidos aditivos contratuais que porventura venham a alegar serviços prestados não contemplados no escopo da proposta de preços dos itens não detalhados pelo licitante. Tal providência poderá ser realizada pela unidade regional por ocasião da instrução de mérito do processo, caso o Relator venha a acompanhar as propostas preliminares de oitiva’.
CONCLUSÃO
17. Foi realizada auditoria na Companhia Hidro Elétrica do São Francisco (Chesf) , no âmbito do Fiscobras 2018, com o objetivo de avaliar o processo de contratação de empresa para instalação de um transformador trifásico 230/69 kV 100 MVA e conexões associadas, em substituição ao transformador existente de 33 MVA, bem como o fornecimento de sobressalentes referentes ao sistema de controle e supervisão, na subestação Bom Jesus da Lapa/BA, cujo Relatório de Fiscalização consta à peça 67.
18. Nesse relatório, a equipe de fiscalização registrou quatro achados de auditoria: 
a) não disponibilização de sondagens e projetos relativos à subestação Bom Jesus da Lapa (achado III.1, peça 52, p.8-11) ;
b) aceitação pela Chesf de proposta com composição de custos unitários indicados mediante unidades genéricas (verba) (achado III.2, peça 52, p. 11-13) ;
c) ausência de comprovação da origem de preços de itens do orçamento estimado da contratação (achado III.3, peça 52, p.13-17) ; e
d) julgamento da fase de habilitação em desacordo com os critérios do edital ou da legislação (achado III.4, peça 52, p. 17-19) .
19. Após pronunciamento das unidades técnicas envolvidas (então SecexPE e SeinfraElétrica) , a matéria foi encaminhada ao Relator, ministro Augusto Sherman, que determinou a oitiva da Chesf sobre os pontos abaixo, incluindo também a oitiva do Consórcio Weg-Enerwatt em relação à ocorrência tratada na alínea ‘c’:
a) ausência de realização de sondagens e estudo de solo para as obras e serviços de ampliação da Subestação Bom Jesus da Lapa, objeto da Concorrência CN-80.2017.0790, implicando a realização de licitação com projeto básico deficiente, que não contempla todos os seus elementos necessários e suficientes, em afronta ao inc. IX do art. 6º da Lei 8.666/1993 e à jurisprudência deste Tribunal, conforme Súmula TCU 177 e Acórdão 707/2014-TCU-Plenário, devendo esclarecer em que medida a ausência dessas sondagens comprometeu ou não o fornecimento de propostas vantajosas à Chesf e por qual motivo não foi dada publicidade aos estudos eventualmente já existentes aos licitantes, a fim de que esses pudessem conformar melhor suas propostas com base em informações adicionais, o que, em princípio, diminuiria os riscos, além de poder contribuir para reduzir os custos da contratação;
b) não disponibilização, aos potenciais licitantes da Concorrência CN-80.2017.0790, de estudos/projetos existentes inerentes ao objeto licitado, sob alegação de que tais documentos seriam disponibilizados apenas à empresa que viesse a ser contratada e que seria responsável pelo projeto executivo, considerando que tais informações não são classificadas legalmente como sigilosas, conforme estabelece a Lei 12.527/2011, o que implica violação aos princípios da publicidade, da transparência da gestão pública e da busca pela proposta mais vantajosa para a administração, além de contrariar a jurisprudência do Tribunal, conforme Súmula TCU 177 e Acórdão 707/2014-TCU-Plenário;
c) aceitação da proposta apresentada pelo Consórcio Weg-Enerwatt, no âmbito da Concorrência CN-80.2017.0790, contendo unidades de medidas genéricas (verba) na composição de preços unitários, sem o devido detalhamento dos custos que deram origem aos preços de alguns itens que a compõem, em desconformidade com o item 6.2 do Edital c/c o item 7.2.5 do Volume 1 das ‘Instruções Técnicas para Realização de Fornecimento de Equipamentos, Materiais e Serviços de Subestações – ITF’ e com a Jurisprudência do TCU, consolidada em sua Súmula 258.
20. Promovidas as oitivas determinadas, a manifestação da Chesf foi juntada à peça 61, enquanto que a do consórcio consta da peça 63.
21. A análise dessas oitivas, objeto da presente instrução, demonstrou que as constatações da equipe de fiscalização não foram infirmadas nem justificadas integralmente pela Chesf.
22. Não obstante, há que ser considerado o fato de que as falhas não resultaram em prejuízos à Companhia tampouco foram identificados indícios de má fé ou de busca de favorecimento ao licitante vencedor, tendo sido preservada a isonomia do certame.
23. A proposta vencedora foi vantajosa para a Companhia, situando-se 3,86% abaixo do valor estimado pela Chesf.
24. Em razão disso, considera-se despicienda a realização de audiência dos responsáveis, apesar de não elididas por completo as irregularidades observadas pela equipe de fiscalização, devendo ser formalizada sua ciência à Chesf, como forma de evitar a reincidência das falhas em futuros procedimentos licitatórios.
PROPOSTA DE ENCAMINHAMENTO
25. Ante todo o exposto, com fundamento no art. 7º da Resolução-TCU 265/2017, submetem-se os autos à consideração superior, propondo:
25.1. dar ciência à Companhia Hidro Elétrica do São Francisco (Chesf) sobre as seguintes falhas ou impropriedades observadas na Concorrência CN-80.2017.0790, com vistas à adoção de providências internas que previnam a ocorrência de outras semelhantes:
a) a não realização de sondagens e estudo de solo para as obras e serviços de ampliação da Subestação Bom Jesus da Lapa implicou a realização de licitação com projeto básico deficiente, que não contemplou todos os seus elementos necessários e suficientes, em afronta ao art. 6º, IX, da Lei 8.666/1993, e à jurisprudência do Tribunal, conforme Súmula TCU 177 e Acórdão 707/2014-TCU-Plenário;
b) a não disponibilização aos potenciais licitantes, quando requerido, de estudos/projetos existentes inerentes ao objeto licitado, não classificados como sigilosos nos termos da Lei 12.527/2011, implicou violação aos princípios da publicidade, da transparência da gestão pública e da busca da proposta mais vantajosa para a administração, além de contrariar a jurisprudência do Tribunal, conforme Súmula 177 e Acórdão 707/2014-TCU-Plenário; 
c) a aceitação da proposta apresentada pelo Consórcio Weg-Enerwatt, contendo unidades de medidas genéricas (verba) na composição de preços unitários, sem o devido detalhamento dos custos que deram origem aos preços de alguns itens que a compõem, representou desconformidade com o item 6.2 do Edital c/c o item 7.2.5 do Volume 1 das ‘Instruções Técnicas para Realização de Fornecimento de Equipamentos, Materiais e Serviços de Subestações – ITF’ e afrontou a Jurisprudência do TCU consolidada em sua Súmula 258;
d) a ausência da documentação comprobatória dos levantamentos e estudos que fundamentaram o orçamento estimado, aliada à não comprovação da origem dos preços constantes da planilha padrão utilizada pelo DETS, afrontou a jurisprudência do TCU (Acórdão 3280/2011-TCU-Plenário, de relatoria do Ministro Walton Alencar, 2531/2011 – TCU – Plenário, de relatoria do Ministro José Jorge, 1266/2011 – TCU – Plenário, de Relatoria do Ministro Ubiratan Aguiar, 718/2010 – TCU – 1ª Câmara e 2479/2009 – TCU – Plenário, de relatoria do Ministro Marcos Bemquerer) ;
e) a inabilitação de licitante que apresentou balanço patrimonial e respectivos termos de abertura e encerramento de fontes distintas não atendeu aos ditames do Acórdão 3418/2014-TCU-Plenário e dos arts. 3º e 43, §3º, da Lei 8.666/1993, uma vez que não foi buscado o saneamento da divergência formal, considerando tratar-se de licitação de alta materialidade e com apenas três participantes;
25.2. dar ciência à Chesf e ao Consórcio Weg-Enerwatt da inadmissibilidade de aditivos contratuais sob o argumento da prestação de serviços não contemplados no escopo da proposta de preços em função dos itens não detalhados pelo licitante (apresentados com unidades de medida genéricas, a exemplo de ‘conjunto’ ou ‘verba’) ;
25.3. arquivar o presente processo, com fundamento no art. 169, inciso V, do Regimento Interno do Tribunal”.
3.	Ao manifestar a sua concordância com as conclusões e propostas apresentadas na instrução, o Diretor da Área optou por acrescer observações que, por sua pertinência, tomo a liberdade de também transcrever (peça 65) :
“Importante relembrar que, no caso concreto, conforme registrado no relatório de auditoria e bem observado no pronunciamento do titular da SeinfraElétrica (peças 52 e 55) , das impropriedades verificadas pela equipe de auditoria não foram identificados prejuízos ao procedimento licitatório tampouco restou evidenciado potencial sobrepreço na proposta vencedora.
Dessa forma, pondera-se, à luz do princípio da razoabilidade, que os elementos obtidos até o momento não configuram situação com gravidade suficiente para ensejar a sanção dos responsáveis, sendo suficiente a proposta de ‘dar ciência’ à Chef com vistas a evitar que semelhantes falhas se repitam em futuros procedimentos licitatórios realizados pela Companhia, ressalvando que a recorrência do achado poderá levar à proposição de medidas punitivas aos responsáveis”.
4.	Tal posicionamento foi acompanhado pelo Secretário de Controle Externo da Sec-PE (peça 66) .
É o relatório.

não há.

Não atuou.

FISCOBRAS 2018. AUDITORIA DE CONFORMIDADE. CONTRATAÇÃO DE EMPRESA PARA INSTALAÇÃO DE TRANSFORMADOR TRIFÁSICO, BEM COMO FORNECIMENTO DE SOBRESSALENTES DO SISTEMA DE CONTROLE E SUPERVISÃO, NA SUBESTAÇÃO BOM JESUS DA LAPA/BA. CONCLUSÃO, APÓS OITIVAS, DE QUE OS ACHADOS DE AUDITORIA NÃO FORAM NEM TOTALMENTE INFIRMADOS, NEM JUSTIFICADOS INTEGRALMENTE. CONCLUSÃO, CONTUDO, DE RESTAREM IDENTIFICADAS FALHAS DE QUE NÃO RESULTARAM PREJUÍZOS À CHESF, TAMBÉM NÃO SE CONSTATANDO INDÍCIOS DE MÁ-FÉ OU DE BUSCA DE FAVORECIMENTO A LICITANTE, HAVENDO SIDO PRESERVADA A ISONOMIA DO CERTAME. CIÊNCIAS. ALERTA. ARQUIVAMENTO.

RELATÓRIO DE AUDITORIA (RA)

Sec-PE e SeinfraElétrica.

Trata-se do relatório de auditoria de conformidade realizada, no âmbito do Fiscobras 2018, nas obras de implantação de reforços nas instalações de transmissão da subestação Bom Jesus da Lapa, localizada no Estado da Bahia, sob a responsabilidade da Companhia Hidro Elétrica do São Francisco – Chesf, mais especificamente no que tange ao processo de contratação de empresa para instalação e fornecimento de um transformador elétrico trifásico 230/69kV 100 MVA e conexões associadas, em substituição ao existente de 33 MVA, bem como o fornecimento de sobressalentes atinentes ao sistema de controle e supervisão.
2.	Em seu relatório, a equipe de fiscalização, em síntese, registrou quatro achados de auditoria: 
	a) não disponibilização de sondagens e projetos relativos à subestação Bom Jesus da Lapa;
	b) aceitação pela Chesf de proposta com composição de custos unitários indicados mediante unidades genéricas (verba) ;
	c) ausência de comprovação da origem de preços de itens do orçamento estimado da contratação;
	d) julgamento da fase de habilitação em desacordo com os critérios do edital ou da legislação.
3.	Na oportunidade, o posicionamento da Sec-PE foi no sentido de que os dois primeiros achados fossem classificados como irregularidades graves com recomendação de continuidade (IG-C) , devendo, em relação a eles, ser promovida, nos termos do inc. V do art. 250 do Regimento Interno, a oitiva da Chesf (sendo que a oitiva em relação ao primeiro achado foi desmembrada em [a] ausência de realização de sondagens e estudo de solo e [b] não disponibilização, aos potenciais licitantes, de estudos/projetos existentes) , deixando-se a análise acerca de eventuais responsabilizações para momento posterior. Em relação aos outros dois achados, em seu entendimento, bastaria a cientificação da Chesf a respeito das ocorrências, a ser levada a efeito quando da apreciação de mérito do feito.
4.	Ao manifestar sua concordância com tais proposições, a SeinfraElétrica apenas acrescentou proposta no sentido de que, quando do exame de mérito destes autos, fosse dada ciência tanto à Chesf quanto à empresa contratada de que não serão admitidos aditivos contratuais que porventura venham a alegar serviços prestados não contemplados no escopo de proposta de preços dos itens não detalhados pelo licitante (peça 55) .
5.	Vindo os autos ao meu descortino, endossei as propostas de realização de oitivas apresentadas pela Sec-PE, acrescendo que aquela a respeito da aceitação da proposta com custos unitários indicados mediante unidades genéricas também deveria ser dirigida à contratada, tendo em vista que o acréscimo sugerido pela SeinfraElétrica poderia atingir interesses daquela empresa (peça 56) . Oportuno mencionar que, na mesma ocasião, já manifestei minha concordância com ponderações das unidades instrutivas de que, embora as ocorrências que seriam objeto de oitivas tivessem, em tese, potencial para comprometer a vantajosidade do certame para a Chesf, verificou-se que as licitantes tiveram acesso à mesma base de informações para fornecer suas propostas, inexistindo comprometimento da isonomia, assim como que não foram identificados indícios de sobrepreço (peça 56) .
6.	Acerca das oitivas realizadas, a Sec-PE promoveu as seguintes análises:
	a) o argumento de que o tipo de fundação já existente dificilmente seria alterado em razão das diferenças de características dos equipamentos de cada fabricante e que, portanto, não haveria necessidade de disponibilização de estudos de solo e de sondagens foi considerado procedente apenas em parte, por considerar-se que, embora exista a tendência de utilizar-se o mesmo tipo de fundação existente, as sondagens e estudos do solo não representariam encargo grave ou oneroso para a Chesf e possibilitariam a formulação de propostas com maior precisão (fls. 3/4, peça 64) ;
	b) a alegação de que evitou-se a divulgação dos projetos existentes por receio de que pudessem induzir os licitantes a erro, já que tais elementos diriam respeito a conjunto com dimensões, pesos e esforços dinâmicos distintos daqueles a serem ofertados na licitação, foi rejeitada, diante do entendimento de que seria mais adequada a disponibilização dos elementos em questão com os devidos alertas, de modo a fornecer aos licitantes uma exata compreensão das estruturas existentes e permitir-lhes uma avaliação das eventuais adaptações que seriam necessárias (fls. 5/6, peça 64) ;
	c) a defesa de que a aceitação da proposta vencedora contendo unidades de medidas genéricas foi adequada, já que tais quantitativos somente seriam conhecidos quando da elaboração do projeto executivo, igualmente foi recusada, tendo em vista todas as disposições do edital a respeito da necessidade de apresentação da composição analítica de preços e o aspecto de a própria Chesf haver disponibilizado orçamento detalhado (fls. 6/7, peça 64) .
7.	No que se refere, no entanto, aos dois primeiros aspectos, a partir de seu entendimento de que tais procedimentos não ensejaram quebra de isonomia do certame, nem resultaram em sobrepreço, a unidade instrutiva defendeu que seria suficiente dar-se ciência à Chesf acerca do ocorrido, com vistas a inibir novas ocorrências similares (fls. 4/6, peça 64) . No que tange ao terceiro aspecto, diante da compreensão de restar diluído o risco de sobrepreço, considerando que a proposta vencedora apresentou preço global 3,84% inferior ao valor orçado pelo ente licitante, a Sec-PE igualmente concluiu por ser suficiente dar-se ciência a respeito do ocorrido. Nesse caso, no entanto, o comando de ciência é na forma alvitrada pela SeinfraElétrica, a respeito da vedação de aditivos contratuais que venham a alegar serviços prestados não contemplados no escopo da proposta de preços dos itens não detalhados pela licitante (fls. 7/8, peça 64) .
8.	Enfatiza a instrução o aspecto de considerar que não seria o caso de realizar-se a audiência dos responsáveis, apesar de não elididas por completo as irregularidades identificadas pela fiscalização (fls. 9, peça 64) .
9.	Ao manifestar a sua concordância com os encaminhamentos alvitrados, o Diretor da Área ressalva que, apesar de no momento a mera ciência a respeito do ocorrido revelar-se suficiente, a recorrência dos achados poderá ensejar a proposição de medidas punitivas aos responsáveis (peça 65) .
10.	Diante dos elementos constantes dos autos, não vislumbro motivos suficientes para divergir essencialmente das conclusões das unidades instrutivas, adotando suas análises como minhas razões de decidir. Alinho-me, igualmente, às suas propostas de encaminhamento, ainda que, nesse caso, com os eventuais ajustes de forma considerados necessários.
11.	Ressalto, apenas que, no caso examinado, ainda que inexistam indícios de sobrepreço, tendo em vista haver sido obtida proposta com desconto em relação ao valor total orçado pela Chesf, também não há elementos para concluir, com segurança, que se obteve, de fato, a proposta mais vantajosa possível, dado que findaram por restar habilitadas apenas duas licitantes (fls. 14, peça 21) , cujos preços globais importaram em descontos de, respectivamente, 0,81% e 3,84% (fls. 11, peça 27) .
12.	Chego a questionar, então, até que ponto não contribuíram para tal universo limitado de competidores e para esse escopo relativamente reduzido de descontos justamente as duas falhas observadas, relativas à ausência de sondagens e estudos de solo e da não disponibilização de projetos existentes. No que se refere às fundações que suportarão o equipamento a ser fornecido, por exemplo, ainda que seja razoável supor que a modificação do tipo anteriormente utilizado não será necessária, não se pode deixar de ter em conta a significativa diferença de peso entre um transformador de 33 MVA e um de 100 MVA. Seria de todo razoável, portanto, que o potencial contratado pudesse, antes de formular sua proposta, contar com uma noção mais precisa da solução de fundação que deverá executar, observando-se que questionamentos foram levantados a respeito de tal elemento (fls. 5 e 97, peça 15) .
13.	À vista, contudo, do detalhamento com que os demais aspectos do objeto licitado foram abordados, aí incluído o orçamento elaborado, acompanho as conclusões da unidade técnica, no sentido de, no momento, considerar suficiente que se dê ciência à Chesf a respeito das irregularidades identificadas na auditoria em tela, optando por que tal comunicação seja acrescida do alerta de que a reiteração de falhas da espécie poderá ensejar a aplicação de punições aos responsáveis.
Em assim sendo, manifesto-me por que o Tribunal aprove o acórdão que ora submeto à apreciação deste Colegiado.
TCU, Sala das Sessões Ministro Luciano Brandão Alves de Souza, em 24 de julho de 2019.
AUGUSTO SHERMAN CAVALCANTI 
Relator